【裁判字號】    99,上,190
【裁判日期】    990622
【裁判案由】    所有權移轉登記
【裁判全文】
臺灣高等法院民事判決                   99年度上字第190號
上  訴  人  乙○○
訴訟代理人  粘舜權律師
複代理人    鍾欣惠律師
訴訟代理人  吳茂榕律師
被上訴人    丙○○（原名陳玉雯）
上列當事人間請求所有權移轉登記事件，上訴人對於中華民國98
年12月22日臺灣板橋地方法院98年度訴字第2164號第一審判決提
起上訴，本院於99年6月1日言詞辯論終結，判決如下：
    主  文
上訴駁回。
第二審訴訟費用由上訴人負擔。
    事實及理由
壹、程序部分：
    被上訴人未於言詞辯論期日到場，核無民事訴訟法第386條
    所列各款情形，爰依上訴人之聲請，由其一造辯論而為判決
    。
貳、實體部分：
一、上訴人聲明：（一）原判決廢棄。（二）被上訴人應將坐落
    臺北縣板橋市○○段777地號土地面積3,535平方公尺權利範
    圍59／10000，及坐落其上7173建號門牌台北縣板橋市○○
    路○段98號14樓面積105.25平方公尺權利範圍全部之建物（
    下稱系爭房地）辦理所有權移轉登記予訴外人丁○○。
    被上訴人未曾到場，據其提出書狀聲明：如主文所示。
二、上訴人起訴主張：訴外人丁○○與其配偶陳佳均（原名陳玉
    臻）向伊借款共計新臺幣（下同）1,241萬0,065元，經伊向
    原法院起訴，業經原法院98年度重訴字第127號返還借款事
    件判決伊勝訴，並於民國（下同）98年7月3日確定。惟訴外
    人丁○○竟將向伊所借款項以他人名義購置房產，並於97年
    7月10日簽立切結書，表明其中1戶即系爭房地及2個停車位
    借名登記在被上訴人名下，並表示今後出售系爭房地之所有
    權由伊決定等語，足見訴外人丁○○與被上訴人間就系爭房
    地成立借名登記關係，然屢經伊催討要求返還系爭房地，訴
    外人丁○○均置若罔聞。爰依民法第242條規定，代位請求
    被上訴人將系爭房地辦理所有權移轉登記予訴外人丁○○。
    求為命被上訴人將系爭房地辦理所有權移轉登記予訴外人丁
    ○○之判決。
    被上訴人未曾到場，據其提出書狀，以：系爭房地係伊所有
    ，並非訴外人丁○○或陳佳均所有。上訴人所提出之切結書
    為上訴人與訴外人丁○○夫婦間債權債務糾紛之協議，並無
    伊之簽章，與伊無涉。訴外人丁○○夫婦於98年11月4日出
    具自白書，表明前開切結書係被脅迫下非出於自由意志所簽
    立。上訴人所提出之切結書無從證明系爭房地係訴外人丁○
    ○借名登記予伊等語，資為抗辯。
三、上訴人主張訴外人丁○○將向伊所借款項購置系爭房地，借
    名登記在被上訴人名下，依民法第242條規定，代位請求被
    上訴人將系爭房地辦理所有權移轉登記予訴外人丁○○有無
    理由，論述如下：
（一）按當事人主張有利於己之事實者，就其事實有舉證之責任
      。民事訴訟法第277條前段定有明文。又按稱「借名登記
      」者，謂當事人約定一方將自己之財產以他方名義登記，
      而仍由自己管理、使用、處分，他方允就該財產為出名登
      記之契約（最高法院98年度臺上字第76號、第990號判決
      意旨參照）。本件上訴人主張系爭房地係訴外人丁○○借
      名登記在被上訴人名下，應由上訴人就此有利於己之事實
      負舉證責任。
（二）惟查上訴人所提出原法院98年度重訴字第127號民事判決
      （見原審卷4-7頁），僅能證明訴外人丁○○夫婦有積欠
      上訴人借款之事實；又上訴人固持有訴外人丁○○夫婦簽
      立之切結書，表示登記名義人為被上訴人之系爭房地之資
      金為上訴人所借貸給予等語（見原審卷8頁），然此係訴
      外人丁○○夫婦片面之詞，尚未能遽以認定訴外人丁○○
      與被上訴人間就系爭房地為借名登記關係。另據曾前往系
      爭房地處理被上訴人與訴外人丁○○間紛爭之臺北縣政府
      警察局海山分局海山派出所警員甲○○到場證稱：被上訴
      人說系爭房地登記在伊名下，應該是伊的，丁○○有點咆
      哮說錢（即貸款）是他在繳等語（見本院卷54頁），足見
      系爭房地是否為借名登記關係於被上訴人與訴外人丁○○
      間尚有爭議。至甲○○證稱系爭房屋係因丁○○從事房地
      產工作，可能為了績效緣故，遂以被上訴人之名義買下，
      貸款由丁○○繳納云云，乃證人甲○○個人臆測之詞，不
      足以認定系爭房地為訴外人丁○○借名登記在被上訴人名
      下。
（三）另上訴人雖主張被上訴人曾提供系爭房地貸款未繳明細給
      伊，對伊表示訴外人丁○○以被上訴人名義貸款但未依約
      按期繳款，影響被上訴人信用，言語中對訴外人丁○○抱
      怨連連云云；惟查觀之上訴人所提出之貸款未繳明細表（
      見原審卷60-61頁），該明細表所示貸款種類係消費性貸
      款，並未能證明系爭房地係借名登記關係。又上訴人對被
      上訴人、訴外人丁○○所發郵局存證信函（見原審卷65頁
      ），亦僅能證明上訴人曾向被上訴人、訴外人丁○○為請
      求，尚不得以此上訴人單方出具之信函，即認系爭房地有
      借名登記關係存在。另上訴人主張訴外人丁○○於97年7
      月10日製作收支明細（見原審卷68頁），向伊說明所借款
      項用途包含被上訴人名下房貸，伊遂自帳戶內提領現金14
      萬元，將13萬5,000元借給訴外人丁○○，訴外人丁○○
      交付被上訴人存摺影本給伊，證明所借款項其中11萬元存
      入被上訴人帳戶以償還房貸云云，固據其提出其帳戶存摺
      、訴外人丁○○所立借據、被上訴人貸款扣款存摺等為證
      （見原審卷69-72頁）；惟查訴外人丁○○所立借據僅係
      訴外人丁○○片面之詞，其餘證物亦僅能認係表明金錢往
      來紀錄，均難據以證明系爭房地係借名登記關係，亦難據
      為有利上訴人之認定。
（四）依上所述，上訴人並未能證明系爭房地係訴外人丁○○借
      名登記為被上訴人所有，上訴人主張被上訴人所有系爭房
      地係訴外人丁○○借名登記云云，應屬無據。另縱系爭房
      地係借名登記，於訴外人丁○○未對被上訴人終止借名登
      記前，上訴人亦不得主張依民法第242條代位請求被上訴
      人將系爭房地辦理所有權移轉登記予訴外人丁○○。
四、綜上所述，上訴人主張依民法第242條代位訴外人丁○○，
    請求被上訴人將系爭房地辦理所有權移轉登記予訴外人丁○
    ○，為無理由，不應准許。原審為上訴人敗訴之判決，並無
    不合；上訴意旨指摘原判決不當，求予廢棄改判，為無理由
    。
五、兩造其餘之攻擊或防禦方法及未經援用之證據，經本院斟酌
    後，認為均不足以影響本判決之結果，無逐一詳予論駁之必
    要。併此敘明。
六、據上論結，本件上訴為無理由，依民事訴訟法第449條第1項
    、第78條、第463條、第385條第1項前段，判決如主文。
中    華    民    國    99    年    6     月    22    日
                      民事第八庭
                        審判長法  官  劉勝吉
                              法  官  蘇芹英
                              法  官  鄭威莉
正本係照原本作成。
如不服本判決，應於收受送達後20日內向本院提出上訴書狀，其
未表明上訴理由者，應於提出上訴後20日內向本院補提理由書狀
（均須按他造當事人之人數附繕本）上訴時應提出委任律師或具
有律師資格之人之委任狀；委任有律師資格者，另應附具律師資
格證書及釋明委任人與受任人有民事訴訟法第466條之1第1項但
書或第2項（詳附註）所定關係之釋明文書影本。
中    華    民    國    99    年    6     月    22    日
                               書記官  李垂福
附註：
民事訴訟法第466條之1（第1項、第2項）：
對於第二審判決上訴，上訴人應委任律師為訴訟代理人。但上訴
人或其他法定代理人具有律師資格者，不在此限。
上訴人之配偶、三親等內之血親、二親等內之姻親，或上訴人為
法人、中央或地方機關時，其所屬專任人員具有律師資格並經法
院認為適當者，亦得為第三審訴訟代理人。

司法院資訊處製作；財團法人民間司法改革基金會備份。
